臺灣高等法院刑事判決　　　　　　　　96年度上訴字第2398號
上　訴　人
即　被　告　丙○○
上列上訴人因詐欺案件，不服臺灣士林地方法院95年度訴字第
814 號，中華民國96年4月3日第一審判決（起訴案號：臺灣士林
地方法院檢察署94年度偵字第6320號），提起上訴，本院判決如
下：
    主  文
原判決撤銷。
丙○○幫助連續意圖為自己不法之所有，以詐術使人將本人之物
交付，處有期徒刑陸月，如易科罰金以銀元佰元即新臺幣玖佰
元折算壹日，減為有期徒刑參月，如易科罰金以銀元佰元即新
臺幣玖佰元折算壹日。
    事  實
一、丙○○依其已成年之社會經驗，應有相當之智識程度，明知
    金融機構存摺帳戶及金融卡為個人信用之表徵，任何人只要
    有少許之金錢，均可自行到金融機構申請開立存款帳戶及申
    請金融卡，並無特別之窒礙，並可預見將自己在金融機構開
    立之帳戶其存摺、金融卡及密碼等金融帳戶資料交付或提供
    他人使用，可能因此幫助他人用以處理詐欺犯罪所得，致使
    被害人及警方追查無門，竟仍不違背其本意，而基於幫助他
    人為財產犯罪之不確定故意，於民國（下同）94 年1月14日
    向中國信託商業銀行三民分行申請開立帳號000000000000號
    帳戶後，即在94 年1月17日前之某日，於不詳地點，將其上
    開帳戶之存摺、金融卡及密碼，提供交付予姓名年籍不詳之
    成年人士，幫助該人士所屬犯罪集團使用。嗣該犯罪集團成
    員於取得丙○○所提供之前開帳戶之存摺及金融卡後，基於
    詐欺之概括犯意，而為下列犯罪行為：
（一）於94年1月17日晚間9時46分許，該犯罪集團成員以電話向
      楊祈有佯稱其信用卡有消費紀錄等語，指示楊祈有將新臺
      幣（下同）99,983元匯入丙○○提供之前開帳戶內，楊祈
      有不疑有他，遂前往新竹市第一銀行東門分行自動櫃員機
      前，將99,983元轉帳匯入丙○○所提供之前開中國信託銀
      行帳戶內，經楊祈有發覺有異，而報警處理。
（二）於94 年1月18日，該犯罪集團成員以電話通知乙○○在大
      眾銀行帳戶內有資金10、20萬元流動之異常跡象之手法，
      使乙○○陷於錯誤，依該詐騙集團成員指示，將99,983元
      匯入丙○○所提供前開中國信託銀行帳戶內，嗣乙○○發
      覺有異，始知受騙上當。
（三）於94年1月19日晚間10時8分許，該犯罪集團成員以電話向
      甲○○謊稱其子李漢文銀行帳戶存款遭盜領等情，使甲○○陷於錯誤，依該詐騙集團成員指示，於同日晚間10時18
      分17秒至翌日凌晨0時33分27秒間，陸續將其所有399,000
      元分5 次以現金存入之方式，分別匯至前開丙○○之中國
      信託銀行帳戶內（另一筆10萬元係匯入林信強之帳戶，該
      案經檢察官另行通緝中），嗣李漢文發覺有異，隨即報警
      處理。
二、案經高雄市政府警察局三民第一分局報請臺灣高雄地方法院
    檢察署呈請臺灣高等法院檢察署檢察長令轉臺灣士林地方法
    院檢察署檢察官偵查起訴。
    理  由
一、被告丙○○經合法傳喚，無正當理由不到庭，依法不經其到
    庭陳述，逕行判決，合先敘明。
二、訊據被告丙○○固坦承開立上述中國信託商業銀行三民分行
    存款帳戶之事實，惟矢口否認有何販賣帳戶之犯行，辯稱：
    伊本以租屋為居所，後來搬家住進旅館，前開帳戶之存摺及
    提款卡可能係於搬家過程中遺失或於旅館住宿時遭竊，並非
    販賣交付予他人使用云云。惟查：
（一）被告於94年1月14日在中國信託商業銀行三民分行開立000
      000000000 號帳戶一節，除據被告供承不諱外，並有中國
      信託商業銀行94年2月18日中信銀作業第00000000009號函
      及函附之被告開戶資料影本及歷史交易明細附卷可稽（見
      高雄市政府警察局三民第一分局刑案偵查卷宗第13至17頁
      ），此部份事實堪予認定。
（二）又前開不詳姓名年籍之詐騙集團人士，先後於94 年1月17
      日晚間9時46分許、94年1月18日、94年1月19日晚間10時8
      分許撥打電話至被害人楊祈有、乙○○、甲○○住處，佯
      稱渠等帳戶異常，致被害人楊祈有、乙○○、甲○○陷於
      錯誤，而依詐騙集團成員指示前往自動櫃員機前操作，分
      別轉帳99,983元、99,983元、399,000 元至被告上開中國
      信託銀行帳戶內，後因被害人等發覺有異而報警處理等事
      實，亦據被害人楊祈有、乙○○、李漢文分別於警詢、公
      訴檢察官訊問時指訴綦詳，並有中國信託客戶交易明細表
      、第一銀行自動付款機交易明細表各1 份附卷可稽（參高
      雄市政府警察局三民第一分局刑案偵查卷宗第9 至11 頁）
      。且按金融卡由提款機轉帳或提款，均須有密碼，如單純
      金融卡失竊，他人不知密碼亦無從提款。被告前開金融機
      關帳戶，短時間為人多次提領，若非被告告知密碼，詐騙
      集團成員實不可能提款得逞。依上開各情，足認被告所開
      立之中國信託銀行帳戶確由被告提供給詐騙集團成員持有
      使用，並詐騙被害人轉帳匯入款項。
（三）被告雖以因搬家或至旅館住宿時遺失上開帳戶資料為由，
      辯稱並未販賣帳戶存摺及提款卡云云。惟查：
    1.被告就該帳戶存摺及提款卡如何遺失乙節，先於94 年4月
      27日警詢時供稱：不知道存摺等物何時遺失，經警通知才
      知悉云云（見高雄市政府警察局三民第一分局刑案偵查卷
      宗第2頁）；嗣於94年8月30日檢察官偵訊時則稱：93年12
      月底曾搬家，應係在搬家過程中遺失；大約94 年3月底於
      確認網拍買家金額是否匯入該帳戶時發現存摺不見；台新
      銀行、郵局、國泰世華都是那時候遺失，伊一直沒有發現
      ，直到警察通知本件及台新銀行帳戶都被人利用為非法之
      用；伊是被通知時才知道東西不見；3 月遺失云云（見94
      年度偵字第6320號偵查卷第12頁、第132頁）；於95年8月
      31日本院審理時則稱：94 年3月有客戶通知伊有匯款到中
      國信託帳戶，伊要找帳戶時才知道不見云云（見原審卷95
      年8月31日準備程序筆錄第2頁）；是被告前後所述已有不
      一，前開帳戶是否有遺失乙節，已非無疑。況參以被告之
      租賃期間係於93年11月30日到期，於93年12月23日入住一
      誠旅店，而被告前揭中國信託銀行帳戶係於94 年1月14日
      開立，此有被告之租賃契約及一誠旅店旅客付款明細單各
      1 份在卷可稽（見原審卷第32至37頁），是被告顯無可能
      於93年12月間搬家過程遺失前開帳戶存摺等物，堪予認定
      。
    2.又被告對於遺失之存摺、提款卡等物放置地點乙節，於檢
      察官偵訊時供稱：將所有的存摺、帳戶都放在一起；不知
      道為何華南、大眾、慶豐等銀行的存摺沒有遺失云云（見
      94 年度偵字第6320號偵查卷第132頁）；於原審審理時則
      稱：在94 年1月重新整理中國信託、國泰世華、郵局、台
      新銀行、華南銀行、大眾銀行、第一銀行、慶豐銀行提款
      卡、存摺，辦好以後，把常用的存摺放在辦公室，提款卡
      放在皮夾，中國信託、郵局、台新、國泰世華放在住的地
      方云云（見原審卷第70頁），其前後所述亦不相符。
    3.是由被告前開供述觀之，其所有上開中國信託銀行帳戶之
      存摺、金融卡如何遺失？發現遺失時間究係於確認網拍買
      家匯款時或經警通知時？乃至存摺、提款卡放置地點等情
      ，被告前後所述各節皆有矛盾，且與其搬家時點亦不相符
      ，從而其所辯前開帳戶係遺失或失竊云云，自難採信。
（四）再依一般社會常情，欲使用提款卡領取款項者，須於金融
      機構所設置之自動櫃員機上依指令操作，並輸入正確之密
      碼，方可順利領得款項，由此可見，如非帳戶所有人同意
      、授權而告知金融卡密碼等情況，單純持有金融卡之人，
      欲隨機輸入號碼而領取款項之機會，機率微乎其微。又依
      常情而論，稍有社會歷練、經驗之人，均知提款卡應與其
      存摺、密碼分別保存，或者將密碼牢記心中，而不在任何
      物體上標示或載明密碼，以免徒增帳戶款項遭人持提款卡
      併同輕易得知之密碼盜領款項，且金融存款帳戶事關存戶
      個人財產權益之保障，其與存戶及提款卡結合，專有性自
      屬更高，若落入不明人士手中，極易被利用為取贓之犯罪
      工具，是一般人均有妥為保管以防止他人任意使用之認識
      ，被告尚非屬至愚之輩，且已有相當之社會歷練、經驗，
      前揭社會經驗常情，亦應為被告所知稔。然本件被告於本
      院審理時竟稱：伊習慣把密碼寫在密碼單上；在領到銀行
      的密碼後伊會改密碼，再把新的密碼寫在密碼單上，跟提
      款卡放在一起等語（見原審卷第13頁、第75頁）。果真如
      此，則被告非僅將存摺及提款卡放置一起，甚且將應屬個
      人隱密資料之密碼抄寫於密碼單之上而對外暴露，此等作
      法，已與常情有違。又被告雖一再辯稱上開中國信託銀行
      存摺、提款卡等帳戶資料均係遺失，然經質以是否曾辦理
      掛失手續，則坦承於確認網拍客戶是否匯款時發現存摺遺
      失後，因金額只有一百多元，伊並未注意這件事，故未曾
      前往銀行辦理掛失手續云云（見原審卷第70頁）。然觀之
      卷附被告網拍評價資料，其網拍物品價值並不高，且被告
      於本院審理時亦自承94 年1月間伊係卡債族，欠款80餘萬
      元等語，被告所辯其不在乎一百多元金額等情，顯無足採
      ；況衡諸常情，被告既稱將上開帳戶作為網拍匯款使用，
      對於該帳戶存摺、密碼理應妥善保管，豈有可能於存摺及
      提款卡遺失後，甘冒存摺及提款卡遭有心人士作為犯罪工
      具利用之危險，而遲遲不報案或辦理掛失，是被告所稱在
      在與經驗法則有悖。
（五）又觀乎被告上開帳戶交易記錄，被告於94 年1月14日先以
      1,000元之存款開戶後，隨即於同日將存款領出950元，又
      於同日跨行存入300元後，即刻領出170元，則被告既於偵
      訊時稱申請該帳戶係供網拍客戶匯錢使用，伊沒有使用過
      該帳戶云云，實殊難想像被告如僅係為開戶之需要，何以
      在當日便將甫存入之區區1千元款項領出其中之950元，又
      果若被告有使用該950元之需要，何不直接以100元存款即
      可，反需於同日存提多次而徒增不便？毋寧，被告於同日
      存款後隨即領出大部分金額之異常舉措，與現今不法犯罪
      集團收購帳戶時，常於同日立即進行轉帳提領款項手續，
      俾確定帳戶確可供存取使用之慣常作法一致，此等情事竟
      同時發生於被告所有之上開帳戶，要非一般巧合可擬。再
      衡諸常情，犯罪集團為確保取得不法利益，其所利用供被
      害人匯款之存摺帳戶，必係渠等所可掌控之帳戶，毋庸擔
      心該帳戶提款卡及密碼無法使用或遭掛失止付，致無法提
      領不法所得之窘境，否則豈有可能甘冒業經失主變更密碼
      ，甚或申報失竊而停用金融卡，導致無法領得帳戶內款項
      之風險，費心施詐被害人匯入款項至其無法掌控之帳戶內
      。
（六）綜上各情參互以觀，本案詐騙集團所使用之被告帳戶，應
      係被告自94年1月14日至1月17日間之某日，將帳戶之存摺
      、提款卡（連同密碼）交予該集團成員使用乙情，事證明
      確，堪予認定，被告所稱遺失、失竊之辯，顯係事後卸責
      之詞，無足採信。
三、按金融存款帳戶，事關存戶個人財產權益之保障，與存戶之
    印鑑章、提款卡結合，其專屬性、私密性更形提高，除非本
    人或與本人具密切之關係者，難認有何理由可自由流通使用
    該存摺、印章、提款卡，一般人亦均有應妥為保管存摺、印
    鑑章、提款卡，以防止被他人冒用之認識，縱有特殊情況偶
    有將存摺、印鑑章、提款卡交付他人之需，亦必深入瞭解其
    用途後再行提供以使用，恆係吾人日常生活經驗與事理；且
    金融帳戶為個人理財之工具，申請開設金融帳戶並無任何特
    殊之限制，一般民眾皆可以存入最低開戶金額之方式申請開
    戶，一個人可以在不同之金融機構申請多數之存款帳戶使用
    ，並無何困難，此乃眾所週知之事實，則依一般人之社會生
    活經驗，苟見非親非故之人不以自己名義申請開戶，反而以
    出價蒐購或租用之方式向他人蒐集金融機構帳戶供己使用，
    衡情當知悉蒐集金融帳戶者，係將所蒐集之帳戶用於從事財
    產犯罪。況觀諸現今社會上，詐騙者蒐購人頭帳戶，持以作
    為信貸、手機簡訊詐欺之事，常有所聞，出賣或出借帳戶予
    非親非故之人，受讓人係為從事財產犯罪，已屬人盡皆知之
    事。本件被告丙○○應知存摺、提款卡等有關個人財產、身
    分之物品，將淪落於不明人士手中，極易被利用為與財產有
    關之犯罪工具，竟將其存摺等物交付他人使用，顯然對於該
    帳戶將作為不法使用，有所認知且不違背其本意，是雖卷內
    事證並無積極證據證明被告丙○○知悉取得帳戶之犯罪集團
    如何從事詐欺犯罪，而無法於本案認定被告有詐欺之共同犯
    意聯絡，但被告丙○○既對帳戶交付他人使用，可能遭犯罪
    之人利用為存取犯罪所得之工具，其有幫助他人犯詐欺罪之
    不確定犯罪故意甚明。本件事證明確，被告犯行堪予認定，
    應依法論科。
四、按刑法上之幫助犯，係對於犯罪與正犯有共同之認識，而以
    幫助之意思，對於正犯資以助力，而未參與實施犯罪之行為
    者而言（最高法院75年度台上字第1509號、88年度台上字第
    1270號判決亦同此意旨）。是以，如未參與實施犯罪構成要
    件之行為，且係出於幫助之意思提供助力，即屬幫助犯，而
    非共同正犯。本件被告丙○○基於幫助之犯意，提供其所有
    中國信託商業銀行帳戶存摺、提款卡交予姓名年籍不詳之人
    士，再轉交由犯罪集團成員利用被告之幫助，意圖為自己不
    法所有之犯意，施用詐術，使被害人楊祈有、乙○○、甲○○因而陷於錯誤，轉帳匯款至被告所提供之上揭帳戶內，是
    被告丙○○所為係參與詐欺罪構成要件以外之行為，且在無
    證據證明被告係以正犯而非以幫助犯之犯意參與犯罪之情形
    下，應認其所為係幫助犯而非正犯行為。是核被告丙○○所
    為，係犯刑法第30條第1項幫助犯刑法第339 條第1項詐欺取
    財罪（有關新舊法之比較，詳後述）。
五、檢察官雖於起訴書認被告丙○○係犯刑法第30 條第1項、第
    340條第1項常業詐欺罪之幫助犯。惟按，刑法上之常業犯，
    係以同一犯罪行為之意思反覆為之而成立，是行為人須有反
    覆從事某種行為之主觀意思，並以該項行為之所得供作日常
    生活給養所須之客觀事實表現；惟依卷附之資料及證據，僅
    能證明前述不詳姓名年籍之詐騙集團成員，以電話向被害人
    楊祈有、乙○○、甲○○詐騙，使渠等陷於錯誤匯款至被告
    所提供之前揭帳戶，除此之外，無證據證明另有詐欺犯行，
    亦無其他證據足以證明上開詐欺集團人員有恃該行為營生之
    客觀事實，自難論以常業犯，是本件未緝獲之正犯依現存證
    據，應僅能成立普通詐欺罪之連續犯而非常業詐欺罪。惟公
    訴人於蒞庭時已當庭論告將被告所犯罪名變更為幫助刑法第
    339條第1項之詐欺取財罪，故無庸再變更起訴法條，附此敘
    明。
六、新舊法之適用：
    按被告行為後，刑法於94年2月2日修正公布，95年7月1日施
    行，而刑法施行法亦於95 年6月14日增訂第1條之1。修正後
    刑法第2條第1項規定：「行為後法律有變更者，適用行為時
    之法律。但行為後之法律有利於行為人者，適用最有利於行
    為人之法律。」，係規範行為後法律變更所生新舊法律比較
    適用之準據法，於新法施行後，應適用修正後刑法第2條第1
    項之規定，為「從舊從輕」之比較（此條項規定，僅係新、
    舊法之比較適用之宣示性指導原則，並非實體刑罰法律，自
    不生行為後法律變更之比較適用問題）。且比較時應就罪刑
    有關之共犯、未遂犯、想像競合犯、牽連犯、連續犯、結合
    犯，以及累犯加重、自首減輕暨其他法定加減原因（如身分
    加減）與加減例等一切情形，綜其全部罪刑之結果而為比較
    （最高法院95 年第8次刑事庭會議決議參照）。又比較適用
    最有利於行為人之法律，應就罪刑有關之一切情形，比較其
    全部之結果，而為一體之適用，不應一部分適用新法，一部
    分適用舊法（最高法院29年上字第964號判例意旨參照）。
    經查：
（一）幫助犯部分，修正前刑法第30條係規定：「幫助他人犯罪
      者，為從犯。雖他人不知幫助之情者，亦同。從犯之處罰
      ，得按正犯之刑減輕之。」，而修正後之刑法第30條則規
      定：「幫助他人實行犯罪行為者，為幫助犯。雖他人不知
      幫助之情者，亦同。幫助犯之處罰，得按正犯之刑減輕之
      。」，主要係文字用語上之修正，關於刑罰減輕之規定並
      無變更，無關成立幫助犯內容之實質之變更，不屬法律之
      變更，應逕適用修正後之規定，無須比較適用，先予敘明
      。
（二）被告行為時，刑法第339條第1項就罰金刑部分規定：得併
      科1000元以下罰金。而被告行為後，95 年6月14日公布增
      訂之刑法施行法第1條之1規定：「中華民國94年1月7日刑
      法修正施行後，刑法分則編所定罰金之貨幣單位為新臺幣
      ，94年1月7日刑法修正時，刑法分則編未修正之條文定有
      罰金者，自94年1月7日刑法修正施行後，就其所定數額提
      高為30倍。但72年6月26日至94 年1月7日新增或修正之條
      文，就其所定數額提高為3 倍。」而刑法第339條第1項係
      屬72年6月26日以前之條文，是95年7月1日後，刑法第339
      條第1項就罰金刑部分之實質內容變更為：3萬元以下罰金
      。經比較刑法施行法第1條之1增訂前後刑法第339條第1項
      之實質內容相同，對於被告並無有利或不利之別，應依一
      般法律適用原則，適用裁判時之法律，即刑法施行法第 1
      條之1之規定（最高法院95年11月7日95年度第21次刑庭會
      議決議、台灣高等法院95年度法律座談會決議亦同此意旨
      ）。
（三）被告行為時之舊刑法第33 條第5款規定：「主刑之種類如
      左：五、罰金：1元以上。」，換算新臺幣後，為新臺幣3
      元以上。惟被告行為後新刑法第33 條第5款係規定：「主
      刑之種類如下：五、罰金：新臺幣1 千元以上，以百元計
      算之。」，經比較修正前、後關於科處罰金刑之最低刑度
      規定，自應以被告行為時之舊刑法較有利於被告。
（四）綜合上述各條文修正前、後之比較，揆諸前揭最高法院決
      議及修正後刑法第2條第1項規定之「從舊從輕」原則，修
      正後之規定並非較有利於被告，依修正後刑法第2條第1項
      前段規定，應整體適用行為時即修正前之刑法相關規定。
七、復按連續幫助與幫助連續原屬有別，如基於概括犯意，多次
    幫助他人犯罪，為連續幫助；如以一幫助行為，幫助他人連
    續犯罪，則為幫助連續，就幫助犯言，僅有一次之犯罪行為
    （最高法院86年度台上字第5680號判決可資照）。查詐騙集
    團成員持被告丙○○之存摺、提款卡等物，連續對被害人楊
    祈有、乙○○、甲○○施以詐術，時間緊接，且觸犯構成要
    件相同之罪名，為舊刑法之連續犯，被告以一次提供帳戶之
    幫助行為，幫助該詐欺集團連續詐取被害人等人之財物，為
    幫助連續，僅成立一次幫助犯罪行為。再其行為僅止於幫助
    ，應依刑法第30條第2 項之規定，按正犯之刑減輕之。復按
    被告行為後，刑法第41 條第1項前段已修正為：「犯最重本
    刑為5年以下有期徒刑以下之刑之罪，而受6個月以下有期徒
    刑或拘役之宣告者，得以新臺幣1,000 元、2,000元或3,000
    元折算1日，易科罰金。」，並於94 年2月2日修正公布，於
    95 年7月1日生效，核與被告行為時刑法第41條第1項前段所
    規定：「以1 元以上3元以下折算1日」，並適用修正前罰金
    罰鍰提高標準條例第2 條前段（現已刪除）：「就其原定數
    額提高為100倍折算1日」規定之結果，則本件被告行為時之
    易科罰金折算標準，應以銀元100 元以上300元以下折算1日
    ，經折算為新臺幣後，應以新臺幣300元以上900元以下折算
    1日。比較新、舊法之結果，以95 年7月1日修正公布施行前
    之規定，較有利於被告，則應依修正後刑法第2條第1項前段
    ，適用修正前刑法第41條第1項前段。
八、原審為如上述之論斷，認事用法，均無違誤。其審酌現今社
    會詐騙風氣盛行，提供帳戶供欲為不法行為之人使用，所為
    已影響社會正常經濟交易安全，增加被害人尋求救濟之困難
    ，並使犯罪之追查趨於複雜，並審酌被告之犯罪動機、目的
    、手段、品行、智識程度、犯罪所生之危害，暨自始否認犯
    行，飾詞狡辯，顯無悔意之態度，量處有期徒刑6 月，諭知
    易科罰金之折算標準，亦屬允當。被告上訴意旨空言不服，
    固無可取，惟查被告本件犯罪時間在中華民國96 年4月24日
    以前，合於中華民國96年罪犯減刑條例減刑條件，原判決未
    及減刑，有所違誤，本院仍應將原判決撤銷改判。爰處以如
    主文所示之刑，並依法減刑及諭知易科罰金之折算標準。
據上論斷，應依刑事訴訟法第369條第1項前段、第364條、第299
條第1項前段，第371條，刑法第2條第1項前段、第339條第1項、
第30條第1項前段、第2項、修正前刑法第41條第1 項前段，刑法
施行法第1條之1，修正前罰金罰鍰提高標準條例第2 條，現行法
規所定貨幣單位折算新臺幣條例第2 條，中華民國96年罪犯減刑
條例第2條第1項第3款、第9條，刑法第51條第5 款，判決如主文
。
本案經檢察官黃全祿到庭執行職務。
中　　華　　民　　國　　96　　年　　7 　　月　　18　　日
                　刑事第五庭　審判長法　官　吳　敦
                                　　法　官　張傳栗
                                　　法　官　陳祐治
以上正本證明與原本無異。
被告不得上訴。
檢察官如不服本判決，應於收受送達後十日內向本院提出上訴書
狀，其未敘述上訴之理由者並得於提起上訴後十日內向本院補提
理由書（均須按他造當事人之人數附繕本）。
                                　　書記官　蔡慧娟
中　　華　　民　　國　　96　　年　　7 　　月　　18　　日
附錄：本案論罪科刑法條全文
中華民國刑法第339條第1項
意圖為自己或第三人不法之所有，以詐術使人將本人或第三人之
物交付者，處5 年以下有期徒刑、拘役或科或併科1000元以下罰
金。
